【裁判字號】    88,上,644
【裁判日期】    890125
【裁判案由】    拆屋還地
【裁判全文】
臺灣高等法院臺中分院民事判決      八十八年度上字第六四四號
      上  訴  人  甲○○
      被  上訴人  戊○○
                  壬○○
                  癸○○
                  己○○
                  丁○○
                  庚○○
                  丑○○
                  辛○○
                  子○○
                  乙○○
                  丙○○
      共      同
      訴訟代理人  林世祿律師
右當事人間請求拆屋還地事件，上訴人對於中華民國八十八年八月二十日臺灣彰化地
方法院北斗簡易庭民事判決（八十八年度斗訴字第五號），提起上訴，本院判決如左
：
      主      文
上訴駁回。
第二審訴訟費用由上訴人負擔。
      事      實
一、上訴人聲明請求判決：(一)原判決廢棄。(二)被上訴人在原審之訴及假執行之聲請均
    駁回。(三)第一、二審訴訟費用由被上訴人負擔。其事實上之陳述及所用證據除與
    第一審判決書所記載相同部分引用外，並補稱：(一)上訴人於民國七十七年十一月
    間向被上訴人之共有人蕭天送購得系爭面積○‧○○八六二二公頃基地建物及土
    地持分共四筆，應有部分計○‧○○九二九四公頃，原建物為三、四十年前所建
    造，出賣人當年建造時係經其他共有人同意，其他共有人亦分別在系爭土地上建
    屋。上訴人購得後使用十一年，因房屋老舊不堪使用而原地改建，系爭東興段六
    一七號土地，上訴人應有部分○‧○○五三三三公頃，上訴人為共有人，按原購
    舊建物面積部分行使使用權，並非無權占有。(二)上訴人提議分割，又未能取得協
    議，為此訴請分割共有物，現於原審法院八十八年度斗調字第一三二號審理中。
    請求在該分割共有物訴訟終結前，停止本件訴訟程序等語並補提土地登記簿謄本
    、民事起訴狀影本、地籍圖影本、系爭房屋照片。
二、被上訴人聲明請求判決：(一)上訴駁回。(二)訴訟費用由上訴人負擔。其事實上之陳
    述及所用證據除與第一審判決書記載相同部分引用外並補稱：(一)上訴人未經全體
    同意，又不顧被上訴人等共有之先分割再施工之勸阻，企圖「先占先贏」，尤其
    在本件起訴後仍繼續施工，故顯為惡意。(二)上訴人占用面積達八六‧二二平方公
    尺而其於系爭六一七地號應有部分換算面積僅五三平方公尺，已逾越其應有部分
    ，而其餘土地均在裡地，又未在分割共有物起訴範圍，故上訴人顯然為「積非成
    是」等語。
      理      由
一、被上訴人於原審起訴主張：系爭坐落彰化縣社頭鄉○○段六一七地號土地為兩造
    及其他共有人共有，並無分管協議，上訴人未經被上訴人同意，即占用該土地如
    原判決附圖所示Ｂ部分面積八八‧二二平方公尺土地興建鋼筋混凝土結構造建物
    ，經勸阻未果，依民法第八百二十一條、第七百六十七條規定起訴等情，爰求為
    命上訴人拆除系爭Ｂ部分地上建物交還土地與被上訴人及其他共有人之判決。上
    訴人則以：建屋時曾徵得被上訴人同意，被上訴人向前手蕭天送購得系爭土地應
    有部分及地上建物，出賣人當年建造時係經其他共有人同意，其他共有人亦分別
    在系爭地上建屋，上訴人因房屋老舊而在原地改建，並非無權占有等語資為抗辯
    。
二、查被上訴人主張系爭土地為兩造及其他共有人共有，上訴人占用該土地如原判決
    附圖所示Ｂ部分建築地上建物之事實，為上訴人所自認，並有土地登記簿謄本、
    地籍圖謄本等件在卷可證，復經原審法院履勘並囑託田中地政事務所測量無訛，
    自屬真正。上訴人抗辯建屋時曾徵得被上訴人同意之事實，經被上訴人否認，其
    所舉證人蕭建元證稱，伊帶上訴人去徵詢被上訴人等共有人意見時，並未與上訴
    人一同進入屋內等情，其證言並不足以證明上訴人已徵得被上訴人同意。依上訴
    人於原審提出其他共有人蕭火旺等四人簽章之土地使用同意書影本之情形，足見
    上訴人對於在共有地興建房屋，應得其他共有人全體同意之規定知之甚稔，苟若
    徵得被上訴人之同意，何以被上訴人未如其他共有人蕭火旺等於土地使用同意書
    上簽章，上訴人所辯已徵得被上訴人同意云云不足採信。上訴人主張上訴人向其
    前手蕭天送購得系爭土地及其他土地四筆應有部分，及地上建物，其他共有人亦
    占用共有土地建屋，上訴人在原地改建之事實，被上訴人未爭執，並有照片可稽
    ，固可認真正，但並不得據以認定系爭土地共有人已有分管之協議，況查上訴人
    於系爭土地應有部分換算面積僅五三‧三三平方公尺，有土地登記簿謄本可憑，
    而上訴人占用面積為八六‧二二平方公尺，超出三二‧八九平方公尺，超出應有
    部分換算面積十分之六以上，以上訴人占有之現況，益難認定系爭共有土地有分
    管之事實。
三、按各共有人按其應有部分，對於共有物之全部雖有使用收益之權，惟共有人對共
    有物之特定部分使用收益，仍須徵得他共有人全體之同意，非謂共有人得對共有
    物全部或任何一部有自由使用收益之權利，如共有人不顧他共有人之利益，而就
    共有物之全部或一部任意使用收益，即屬侵害他共有人之權利（參見最高法院六
    十二年度台上字第一八○三號判例意旨），本件上訴人未得共有人全體之同意即
    在系爭土地興建房屋，自屬侵害被上訴人之共有權，被上訴人行使所有權共有人
    之權利，請求上訴人拆屋還地與被上訴人及其他共有人，自屬正當，應予准許，
    原審為上訴人敗訴之判決並無不合，上訴意旨聲明廢棄改判，核無理由，應予駁
    回。上訴人請求於另案分割共有物訴訟終結前停止本件訴訟程序，核無必要，並
    此明。
四、據上論結，本件上訴為無理由，依民事訴訟法第四百四十九條第一項、第七十八
    條判決如主文。
中      華      民      國    八十九    年      一      月    二十五    日
~B1民事第四庭審判長法  官  黃斐君
~B2                法  官  陳蘇宗
~B3                法  官  張鑫城
右為正本係照原本作成。
如對本判決上訴，須於判決送達後二十日內向本院提出上訴狀，未表明上訴理由者，
應於上訴後二十日內向本院提出上訴理由書（須按他造人數附具繕本），並繳納送達
用雙掛號郵票拾份（每份拾肆元）。
~B                書記官  林世傑
中      華      民      國    八十九    年      一      月    二十七    日
                                                                        Ｆ


司法院資訊處製作；財團法人民間司法改革基金會備份。
